【裁判字號】    92,上易,356
【裁判日期】    920430
【裁判案由】    詐欺
【裁判全文】
臺灣高等法院高雄分院刑事判決                    九十二年度上易字第三五六號
    上  訴  人  臺灣高雄地方法院檢察署檢察官
    被      告  甲○○
右上訴人因被告詐欺案件，不服臺灣高雄地方法院八十七年度易字第五０三０號，中
華民國九十一年十一月七日第一審判決（起訴案號：臺灣高雄地方法院檢察署八十七
年度偵字第二一０二號）提起上訴，本院判決如左：
      主  文
上訴駁回。
      理  由
一公訴意旨略以：被告甲○○明知其無支付貨款之能力，竟基於概括之犯意，於民國
  八十六年十月間起，至同年十二月止，連續向順揚砂石有限公司（以下簡稱順揚公
  司）購買總價共計約新臺幣（下同）一千六百零三萬五千八百八十三元之砂石，於
  取得該砂石貨物後，用以支付貨款之客票均不付兌現，屢經催討，均置之不理，至
  此該公司始知受騙，因認被告涉有刑法第三百三十九條第一項詐欺罪嫌等語。
二按犯罪事實應依證據認定之，無證據不得推定其犯罪事實；又不能證明被告犯罪者
  ，應諭知無罪之判決，刑事訴訟法第一百五十四條、第三百零一條第一項分別定有
  明文。次按認定不利於被告之事實，須依積極證據，苟積極證據不足為不利於被告
  事實之認定，即應為有利於被告之認定，更不必有何有利之證據；另告訴人之指訴
  ，係以使被告受刑事訴追為目的，是其陳述是否與事實相符，仍應調查其他證據以
  資審認；而認定犯罪事實所憑之證據，雖不以直接證據為限，間接證據亦包括在內
  ，然而無論為直接或間接證據，其為訴訟上之證明，須於通常一般人均不致有所懷
  疑，而得確定其為真實之程度者，始得據為有罪之認定；且刑法第三百三十九條第
  一項詐欺罪之成立，以意圖為自己或第三人不法之所有，以詐術使人陷於錯誤，而
  將本人或第三人之物交付為要件。所謂以詐術使人交付，必須被詐欺人因其詐術而
  陷於錯誤，若所用之方法不能認為詐術，亦不致使人陷於錯誤，即不構成該罪，最
  高法院分別著有三十年上字第八一六號、五十二年臺上字第一三ＯＯ號及四十六年
  臺上字第二六○號判例足資參照。
三公訴人認被告甲○○涉有詐欺取財罪嫌，無非以告訴人之指訴，及支票、退票理由
  單為其論據。訊據被告甲○○固坦承曾與告訴人公司購買砂石，及給付貨款之支票
  未獲兌現，惟堅決否認有詐欺犯行，辯稱：其與順揚公司早於八十五年間即有交易
  ，此次貨款無法給付係因宏昇預拌混凝土股份有限公司（以下簡稱宏昇公司）未將
  應給付之貨款結算，導致其無法將款項給付予告訴人，事後亦有以土地使用權讓渡
  予告訴人抵償部分欠款，並無置之不理之情事等語。
四經查：
(一)告訴人順揚公司之代表人卓順學（嗣變更負責人為林南進）於八十六年六月間，為
  被告與宏昇公司砂石原料供應契約擔任保證人，業經證人卓順學於原審法院審理時
  證述無訛（見原審卷(二)第六十九頁），亦有該紙合約書一份在卷可稽（見原審卷(一)
  第三十三頁至第三十四頁），而參諸該合約書，被告係以自己之名義與宏昇公司訂
  立契約內容，並未表明其係宏昇公司之員工，此為卓順學所明知，而卓順學當時仍
  為順揚公司之負責人，是以，告訴人指述被告有冒稱其為宏昇公司員工向其公司購
  買砂石，並提出名片一紙為證等情，即非可採。
(二)被告於八十五年間即與順揚公司交易購買砂石，並且將宏昇公司於上開合約書中約
  定之票據金額共計一千五百六十萬元之支票十一張先交付卓學順做為購買砂石之貨
  款，而上開支票均已兌現由卓順學提領，亦據證人卓順學於原審法院審理時證述在
  卷（見原審卷(二)第六十八頁反面至第六十九頁），並有順揚公司應收帳款明細表及
  宏昇公司簽收單各一份在卷可稽（見原審卷(一)第三十五頁至第四十六頁），故告訴
  人指述被告係從八十六年八月始向順揚公司購買砂石，顯非屬實。
(三)又被告於八十六年八月、九月間向告訴人購買之砂石，合計有七百零九萬九千九百
  零四元，均以支票支付，且均已兌現一節，為告訴人所不否認（見原審卷(二)第六十
  八頁），參以告訴人所提出被告於八十六年十月、十一月、十二月向順揚公司所購
  買砂石金額共計一千八百四十九萬零七十七元，兩相比較，被告於八、九月所購買
  之砂石金額實已逾於後三個月購買砂石金額三分之一，即可認被告並非先以少量進
  貨之方式，向告訴人購買砂石。再者，被告於八十六年十月、十一月、十二月所購
  買砂石金額共計一千八百四十九萬零七十七元，被告所交付之支票雖未兌現，惟因
  被告自告訴人處所購買之砂石原料主要係提供宏昇公司作為預拌混凝土之用，有上
  開買賣合約書在卷足證，而依宏昇公司所提供被告自八十六年六月起至八十六年十
  一月止供應砂石量合計為七萬七千三百八十九點五立方，依宏昇公司所提支付憑單
  被告得請領款項金額共計為二千七百七十二萬八千八百元，卻遭註明扣除款項為一
  千五百五十萬元，剩下一千二百二十二萬八千八百元，復扣除由宏昇公司代墊之油
  費、清除工廠廢土、輪胎、租金等費用合計為三百三十六萬九千五百五十四元，宏
  昇公司乃僅應給付被告八百八十五萬九千二百四十六元。且上開支付憑單均註明已
  由江明坤（即宏昇公司董事長）或江明坤之子江和峻代領，且宏昇公司僅開出面額
  各為二十一萬四千九百四十九元、七十一萬九千七百零五元、五十五萬九千七百元
  、四十四萬五千二百元、一萬九千八百九十二元、二百四十七萬零一百三十七元之
  支票共為六張，合計金額為四百四十二萬九千五百八十三元以為支付，甚至上開支
  票亦均由江明坤或江和峻兌現提領一節，有宏昇公司所提出支付憑單（見原審卷(一)
  第一四六頁至第一九二頁）、被告砂石提供明細一紙（見原審卷(二)第十一頁至第十
  二頁）及大眾商業銀行大昌分行八十八年九月十八日（八八）眾昌發字第六００號
  函暨支票影本六紙附卷可稽（見原審卷(二)第九十四頁至第一００頁）。此外，證人
  即宏昇公司會計李金月於原審審理時到庭證述：上開支付憑單上有江明坤簽代領即
  由江明坤領取等語（見原審卷(二)第十一頁至第十二頁），參諸上開支付憑單多紙均
  有江明坤或江和峻簽名代收，及上開支票均由江明坤或江和峻提領之記錄（見原審
  卷(一)第一五一頁、第一五四頁、第一六二頁、第一八二頁、第一九一頁），足認上
  開款項應為江明坤及江和峻所收取。再者，上開支付憑單八十六年九月、十月亦無
  被告之簽名，是以，被告辯稱不知道錢已被江明坤領取，尚非子虛。證人江明坤固
  於原審審理時證述：被告向伊個人借款五十萬七千元云云（見原審卷(一)第一四三頁
  ），惟江明坤代收被告所應得宏昇公司之貨款卻達數百萬之鉅，況且宏昇公司所交
  付之十一張支票金額共計一千五百六十萬元（均已兌現由卓順學提領），已由上開
  應給付之貨款扣款，宏昇公司似應依約給付前開貨款予被告，而被告與江明坤尚因
  債務糾紛互有訟爭一節，亦有臺灣高雄地方法院檢察署八十七年度偵字第二０六六
  四號不起訴處分書一份在卷足憑（見原審卷(一)第一九三頁至第一九四頁），是以，
  被告辯稱宏昇公司未將應給付之貨款給付，導致未能清償積欠告訴人之債務，應可
  採信。則被告所交付之十紙支票暨退票理由單三紙不獲兌現，自不足遽認係有詐欺
  之意圖。
(四)又被告於八十八年十二月三日後尚將其對於源廣預拌混凝土股份有限公司（以下簡
  稱源廣公司）之二百二十六萬六千元債權讓與告訴人，致告訴人獲得清償二百二十
  六萬六千元一節，業據證人即告訴人公司之經理王秀銘到庭證稱：伊有自源廣公司
  負責人陳義明處收取八十萬元現金、陳義明簽發之四十六萬六千元支票及一百萬元
  之支票，因八、九、十月份貨款都是伊與被告二人到源廣拿一半支票、一半現金等
  語（見原審卷(一)第五十七頁至第五十八頁），是以，被告所辯：八十六年十月間起
  ，至同年十二月止之貨款，已有清償告訴人二百二十六萬六千元等語，即為可採。
  且被告於八十六年十二月十七日亦將位於高雄縣旗山鎮○○段九三五─二九三地號
  之土地耕作權及含地上物讓渡予告訴人所指定之第三人，抵償三百萬元一情，此經
  證人王秀銘到院證述明確（見原審卷(一)第五十八頁），並有耕作權讓渡契約書一份
  附卷可憑（見原審卷(一)第四十八頁至第四十九頁），足見被告事後合計尚清償五百
  二十六萬六千元，亦非如告訴人所述，被告事後均置之不理未為清償。
(五)另被告雖與告訴人公司經理王秀銘向同為訂購砂石之廠商立竤公司表示願將三百萬
  云之債權讓與告訴人公司，惟告訴人公司事後不願等立竤公司給付該貨款，而要求
  被告立即開票以為結算貨款，立竤公司則於要給付貨款時，逕將貨款匯入被告之支
  票帳戶一節，核與證人王秀銘所證述：因公司要結帳，所以改要求被告開票等語（
  見原審卷(一)第一三五頁）、證人即立竑公司負責人楊芳銘證稱：當時約定要將三百
  萬元交由王秀銘領取，惟後來被告叫伊匯入帳號等語（見原審卷(一)第七十四頁）相
  符，足見被告所辯：本來答應要把立竤的三百萬元債權讓與給告訴人，沒多久告訴
  人又叫伊開三百萬元的票給他，立竤就把錢匯到支票戶，由各持票人領款等語，尚
  與事實相符。則告訴人指摘被告並未依約履行，反而自行將上開三百萬元領取云云
  ，應係自行變更約定所致，其自不得於收受三百萬元支票後，又要求被告遵守讓與
  三百萬元債權，並謂被告有詐欺意圖。
(六)再者，被告夥同告訴人公司王秀銘向源廣公司領取二百萬元之支票後，告訴人認該
  票期過長，不願接受，被告才持該票向立竤公司負責人楊芳銘調現，欲給付與告訴
  人公司，詎楊芳銘並未交付該二百萬元現金一節，核與證人王秀銘所述：源廣公司
  領的票期長，伊不要，被告才談要拿這支票去調現交現金給伊等語（見原審卷(一)第
  七十七頁）；證人楊芳銘所證：被告有談他把這支票給王秀銘，王秀銘說票期太久
  不要，被告才把支票拿給伊調現，該二百萬元支票事後有兌現，‧‧伊未另外交二
  百萬元現金給被告等語（見原審卷(一)第七十五頁反面、第七十六頁反面），可見該
  次持支票調現並非被告施以詐術致告訴人交付，而係告訴人公司經理王秀銘要求被
  告立即調現交付，惟被告交付楊芳銘後未即獲現金，致無法交付告訴人，則被告所
  辯並未施用詐術等語，亦為可採。
(七)綜上所述，被告於購買砂石時並非無支付能力，而係與之交易之宏昇公司並未依約
  給付貨款，方導致被告無法清償積欠告訴人之債務，此外，被告與告訴人公司交易
  甚久，已如前述，告訴人出貨予被告係因信任被告，非被告施用詐術而陷於錯誤所
  致。又依一般社會經驗，當事人間之交易往來，多有簽發票據等商業習慣，一則作
  為付款之方式，一則作為擔保之用，告訴人既願收受被告所交付之票據，必已事先
  審慎評估後始收執之，自應承擔具有信用風險之遠期票據交易，對事後票據不獲支
  付之結果，尤屬可得預見之不利益，要無債務人施用詐術而陷於錯誤可言，尚難以
  事後支票未獲兌現，遽以推測被告於買賣之初，即存有詐欺取財之主觀犯意。另參
  諸被告於八十六年十二月份告訴人停止出貨後，尚陸續清償五百二十六萬六千元，
  並有二次債權讓與達五百萬元之貨款，惟事後遭告訴人公司經理王秀銘加以變更，
  始未獲清償，被告既無為自己不法所有之意圖，復未有對於告訴人施用詐術致之陷
  於錯誤之行為，揆諸首揭說明，被告所為即與刑法第三百三十九條第一項詐欺取財
  罪之犯罪構成要件不合。
五此外，本院復查無其他積極證據，足證被告甲○○有詐欺犯行。原審以不能證明被
  告甲○○犯罪，而諭知被告無罪之判決，核無不合，上訴人上訴意旨仍執陳詞，指
  摘原判決不當，並無理由，應予駁回。
六被告經合法傳喚，無正當理由未到庭，爰不待其陳述，逕為判決。
據上論斷，應依刑事訴訟法第三百六十八條、第三百七十一條，判決如主文。
本案經檢察官林應華到庭執行職務。
中      華      民      國     九十二     年     四     月     三十     日
                              臺灣高等法院高雄分院刑事第二庭
                                  審判長法官  林正雄
                                        法官  黃壽燕
                                        法官  謝靜雯
右正本證明與原本無異。
不得上訴。
                                  法院書記官  廖素珍
中      華      民      國     九十二     年     四     月     三十     日


司法院資訊處製作；財團法人民間司法改革基金會備份。
